【裁判字號】    92,訴更(一),10
【裁判日期】    921231
【裁判案由】    侵權行為損害賠償
【裁判全文】
臺灣高等法院民事判決                            九十二年度訴更(一)字第一０號
    原      告  丙○○
                甲○○
                乙○○
    訴訟代理人  李勇三律師
    被      告  丁○○
    訴訟代理人  邱俊哲律師
右當事人間提起侵權行為損害賠償事件刑事附帶民事訴訟，經刑事庭裁定移送前來，
判決後經最高法院發回更審，本院於中華民國九十二年十二月二十四日言詞辯論終結
，判決如左：
    主      文
被告應給付原告新台幣壹佰萬元及自民國九十年八月十五日起至清償日止按年息百分
之五計算之利息。
第二審及發回前第三審訴訟費用（除確定部分外）由被告負擔。
    事      實
甲、原告方面：
壹、聲明：
（一）被告應給付原告新台幣（下同）一百萬元及自民國（下同）九十年八月十五日
      起至清償日止按年息百分之五計算之利息。
（二）第二、三審訴訟費用由被告負擔。
貳、陳述：除與本院前審判決載相同者，茲引用之外，補稱：
（一）否認被告尚有押租金一百萬元可得抵銷：
  １、三一號房屋租約在八十五年五月因被告經營不善而提前終止，經會算被告尚積
      欠租金一百九十五萬元，被告要求以押租金一百萬元抵付租金，另九十五萬元
      則分期償付，故該九紙支票中有一百萬元為押租金已抵付租金，九十五萬元為
      積欠租金。
  ２、被告於終止租約後一直未再給付欠租，亦未搬遷置於三一號房屋內之物品，反
      於八十六年二月間知悉原告欲將三一號房屋出租他人時，要求以返還一百九十
      五萬元支票作為搬遷條件，原告為收回房屋不得已同意而於八十六年二月二十
      八日將九紙支票（面額共計一百九十五萬元）全數返還被告。故押租金一百萬
      元不僅已抵付租金，連所積欠之九十五萬元租金亦等於放棄。
（二）本件押租金一百萬元及積欠租金與三一－一號房屋之租賃無關，被告引用臺灣
      板橋地方法院八十六年度板簡字第一八六九號判決主張其於八十六年六月前未
      積欠租金，顯係故意混淆事實。
（三）被告就系爭一百九十五萬元之支票主張係預付租金，原告未予返還，爰依不當
      得利，起訴請求原告返還，業經臺灣板橋地方法院以九十年度簡上字第二八八
      號民事判決駁回其訴確定在案。
（四）本件所請求者為自八十七年九月十日至八十九年一月五日竊佔之損害賠償，被
      告主張用一百萬元押租金抵付損害賠償部分，因在前之租金業已主張抵付，被
      告不得再執以主張抵銷。
、證據：除援本院前審所提證據外，補提臺灣板橋地方院八十六年度板簡字第一八
      六九號、九十年度簡上字第二八八號民事判決影本各一件、退票單據影本七紙
      、附表一紙、被告收回九紙支票影本一紙、三一租賃契約書作廢影本一紙為證
      。
乙、被告方面：
壹、聲明：駁回原告之訴。
貳、陳述：與原判決記載相同，茲予引用。
參、証據：援用本院前審所提之証據方法。
    理      由
一、原告起訴主張：被告於八十三年七月二十三日租用伊所有台北縣板橋市○○○路
    三一號一至三樓房屋（下稱系爭房屋）以經營五金行，每月租金四十萬元，租期
    自八十三年九月十日起至八十八年九月九日止，惟被告因經營不善，提前於八十
    五年五月終止租約。嗣被告竟於八十七年九月十日非法進入佔用系爭房屋，並將
    該屋一樓通往二樓之樓梯拆除，同年月二十日開始營業，及至八十九年十二月二
    十八日伊始收回該屋。被告所犯竊佔及毀損罪行，業經臺灣板橋地方法院刑事庭
    判處有期徒刑十月確定在案，被告非法佔用系爭房屋，致伊受有相當於租金之損
    害二百七十五萬九千四百元，另伊重新修復樓梯支付工料款十四萬元，合計二百
    八十九萬九千四百元。雖被告主張以押租金一百萬元抵銷部分，然系爭房屋租約
    於八十五年五月提前終止時，經會算被告尚積欠租金一百九十五萬元，並簽發九
    紙支票交付，惟當時被告即以押租金一百萬元抵付租金，所餘九十五萬元則要求
    分期償付，惟事後伊為收回房屋已將九紙支票全數返還被告，故被告自不得再主
    張以押租金一百萬元抵銷，爰依侵權行為之法律關係，求為命被告給付二百八十
    九萬九千四百元及自九十年八月六日言詞辯論狀繕本送達翌日起至清償日止，按
    年息百分之五計算之利息。（本院前審就原告請求給付一百七十六萬一千七百六
    十四元本息部分，判決准許，而駁回原告其餘請求，原告就其敗訴部分未提起上
    訴，被告僅就一百二十萬元本息部分聲明不服，其餘部分均告確定，嗣最高法院
    就一百萬元本息部分廢棄發回，其他上訴駁回，故被告應給付七十六萬一千七百
    六十四元本息部分，已告確定）
二、被告則以：否認有毀損之行為，又伊承租系爭房屋所給付原告之押租金一百萬元
    ，原告並未返還，故主張與原告請求之損害金相抵銷等語，資為抗辯。
三、經查，被告於八十三年七月二十三日向原告丙○○承租其與原告甲○○、乙○○
    共有之系爭三一號一樓店面及二、三樓房屋以經營五金行，約定租期自八十三年
    九月十日起至八十八年九月九日止，每月租金四十萬元，八十五年五月間兩造協
    議提前終止租約。八十六年三月十五日，原告將系爭三一號房屋一、二樓出租予
    訴外人吳鴻三經營美客福便利商店，原約定租期自八十六年三月十五日起至八十
    八年三月十五日止，八十六年十月間吳鴻三因經營不善，提前終止租約等事實，
    為兩造所不爭執（見本院卷三一、一二五、一二九頁），並有兩造簽訂註明退租
    作廢之不動產租賃契約影本、原告與吳鴻三簽訂之不動產租賃契約書影本各一件
    可據（見本院前審卷四九—五四頁），堪信為真實。
四、原告主張被告竊佔之事實，業據被告於其被訴竊佔案件審理中自承系爭三一號由
    伊營業使用中，八十七年九月間僱工拆除樓梯等語在卷（見臺灣板橋地方法院八
    十七年度偵字第二一二三七號卷四二、四九、八四頁反面、一二一頁反面）。八
    十七年十一月五日檢察官履勘現場時，三一號房屋均擺設被告販售之五金用品，
    由被告營業使用中，亦有載明「．．．四三一號、三一之一號合法建物，目前均
    擺設被告販賣之五金用品，由被告使用中。」之勘驗筆錄、現場草圖、現場照片
    附同上偵查卷可資佐證（詳該偵查卷第一○九─一一○、一一四─一一七、二七
    ─二九頁），八十八年四月十六日竊佔案件原審法院履勘現場結果，由一樓通往
    四樓之樓梯均係水泥樓梯，而於一樓面對道路部分之樓梯已遭拆除，於後方另建
    鐵製樓梯通往原水泥樓梯之第二層，且於已拆除之樓梯台下方擺設有五金零件之
    販售等情，有履勘筆錄及所拍攝現場相片九禎附卷可稽（見臺灣板橋地方法院八
    十八年度易字第二二二號卷六六─七三頁），又被告因涉竊佔、毀損犯行，經本
    院刑事庭判處有期徒刑十月確定在案，亦經本院前審調閱臺灣板橋地方法院檢察
    署八十七年度偵字第二一二三七號丁○○竊佔案全卷查核屬實，是被告拆除系爭
    三十一號一樓通往二樓樓梯，並佔用該屋一樓營業之事實，堪以認定。被告以未
    竊佔三一號房屋一樓或僅使用三一號房屋騎樓、走道部分云云置辯，自不足採。
五、被告雖辯稱：伊拆除樓梯係依約所為，並經原告同意云云，但查，兩造之租賃契
    約已於八十五年五月終止，而該樓梯係屬三一號房屋之一部分，於兩造終止租約
    後，已隨同房屋返還原告，被告自無拆除之權，原告亦無於兩造無租約情況下，
    同意被告拆除，以便使用二樓之理。況竊佔案審理中，本院刑事庭傳喚當時在中
    和分局中和派出所任職之員警蔡安龍到庭證稱：「．．我曾有處理南雅夜市大賣
    場之案件，當時我是巡邏，接獲報案前去，．．．因租房子之事，有人不讓他施
    工，我因為他們扯不清，有要他們到派出所作筆錄．．」等語（見本院八十八年
    度上易字第三七三四號卷一三六頁反面），足證被告與原告間確曾因房屋施工之
    問題發生爭執，是被告所辯，即無足採。
六、再查，系爭三十一號房屋於五十九年五月十五日辦竣建物登記，原係四層樓房，
    一樓面積為三○二．九八平方公尺，嗣於一樓地面加蓋房屋及加蓋五樓，七十年
    四月三十日自系爭三一號房屋增編三一之一號房屋之門牌，有門牌證明書影本一
    紙可據（見本院前審卷第八四頁），違建部分於八十七年四月二十七日拆除，有
    台北縣板橋市公所八十七年五月二十九日八十七北縣板工第三五五號函件影本一
    件可稽（見本院前審卷第八六頁）。系爭三一號房屋經拆除違建後，一樓面積為
    一○三‧九八平方公尺，約三一．四五坪，有建物登記謄本可按（見本院前審卷
    一一八頁），被告辯稱：三一號違建拆除後，僅剩下供公眾通行之騎樓云云，亦
    不足採。
七、原告主張：被告自八十七年九月十日起不法佔用三一號房屋，八十九年一月五日
    本院刑事庭履勘現場時，被告先將販售之五金物品搬至三一之一號房屋內，勘驗
    後再移回系爭三一房屋內，八十九年十月中旬，被告仍於三一號房屋內擺設五金
    物品販售（有照片為證），直至八十九年十二月二十八日經臺灣板橋地方法院強
    制被告交還三十一之一號房屋時，始一併收回云云，並提出照片、台灣板橋地方
    法院民事執行處九十年三月十九日八十八年度民執更廉字第四號通知影本一紙為
    證（見本院前審卷一六二、二三二頁）。然查，本院刑事庭於八十九年一月五日
    至系爭三一號房屋履勘時，該屋已無人使用，有勘驗筆錄及現場照片在卷可憑（
    見八十八年上易字第三七三四號卷一○七、一○八頁），則被告至八十九年一月
    五日止，已無佔用系爭三一號房屋，應堪認定。至原告提出之上開照片，其上無
    日期之標識，無從得知係何時所照，自不得以此為被告於八十九年十月中旬佔用
    系爭三一號房屋之證明。又台灣板橋地方法院民事執行處九十年三月十九日八十
    八年度民執更廉字第四號通知，係通知債務人（即被告及楊林淑美）民事執行處
    已於八十九年十二月二十八日將三一之一號點交與債權人（即原告丙○○），現
    場遺留物品交由債權人保管，債務人應逕行取回等情，與系爭三一號房屋無涉，
    原告既無法舉證證明八十九年一月五日本院刑事庭履勘現場後，至八十九年十二
    月二十八日止，被告仍佔用三一號房屋，及三一號房屋係與三一之一號房屋同時
    交與原告收回，則原告主張被告佔用系爭三一號房屋至八十九年十二月二十八日
    止，即難採信。
八、因故意或過失不法侵害他人之權利者，負損害賠償責任，民法第一百八十四條第
    一項前段定有明文，被告明知其對系爭三一號房屋一樓已無使用權，仍自八十七
    年九月十日起至八十九年一月五日止非法佔用，至原告受有相當於租金之損害，
    自應負損害賠償責任。查三一號一樓房屋連同違章部分共四十坪，原告於八十六
    年至八十七年三月出租給訴外人吳鴻三，每月租金新台幣十三萬元，有不動產租
    賃契約可按（見本院前審卷一六三─一六五頁），則每坪租金為三千二百五十元
    ，違章部分被拆除後，面積為一○三．九八平方公尺，即三一．四五坪，有建物
    登記簿謄本可憑（見本院前審卷一六六頁），依此計算每月租金為一十萬二千二
    百一十二元，則自八十七年九月十日不法占用起至八十九年一月五日止，計共十
    五個月又二十六日，則原告所受相當於租金之損害金為一百六十二萬一千七百六
    十四元【（102,212元×15）＋（102,212÷30×26）＝1,621,764元 】。另原告
    洽請陳增柯重新修復樓梯，支付工料款十四萬元，業據證人陳增柯證述明確（見
    本院前審卷一九二頁），並有估價單、收據及重建完成之樓梯照片可稽（見本院
    前審卷一七○、一七一、一九六頁），連同前開損害金，被告共應賠償一百七十
    六萬一千七百六十四元(1,621,764元＋140,000元＝1,761,764元）。被告雖辯稱
    ：兩造曾就系爭三一號房屋一樓簽訂租約，租金為每月二萬元，並提出房（店）
    屋租賃契約書影本一件為證（見本院前審卷六三頁反面—六五頁），但查，該月
    租二萬元之租約，其租賃期限係自八十三年十一月一日起至八十五年十二月三十
    一日止，而八十三年九月十日兩造曾就同一標的物即三一號一、二、三樓房屋簽
    訂租賃契約，每月租金四十萬元，租賃期限自八十三年九月十日起至八十八年九
    月九日止，已如前述，兩造自無於租賃期間內另訂租賃契約之理，且租金二萬元
    亦與兩造前所簽訂之租約及與吳鴻三之租約所定之租金差距太大，顯與常情有違
    。是原告主張該二萬元租約係應被告要求為便於其營業稅額之核課所偽簽，應可
    採信，自不得採為計算損害金之標準。
九、被告雖又辯稱：押租金一百萬元及提存金二十萬元應予抵銷云云，惟查，兩造於
    八十三年七月二十三日就系爭三一號房屋簽訂租賃契約時，被告曾交付押租金一
    百萬予原告，八十五年五月提前終止租約，經會算結果，被告尚欠租金一百九十
    五萬元，被告表示以押租金一百萬元抵付租金，另九十五萬元分期償付，故所交
    付之九紙支票（面額共計一百九十五萬元）中有一百萬元已由押租金抵付，尚餘
    九十五萬元租金未償付，惟因在會算當時被告仍有物品留置在三十一號，兼以九
    十五萬金尚未償付，故終止租約時未返還支票，被告答應儘速搬遷及給付欠租，
    但在終止租約後一直未再給付欠租，亦拒不將物品搬遷，至八十六年二月間知悉
    原告欲將三一號一、二樓出租他人，竟要求原告返還面額一百九十五萬元之九紙
    支票作為搬遷條件，原告為免延誤房屋之出租，乃於八十六年二月二十八日將該
    九紙面額共一百九十五萬元之支票，交還被告等情，有被告之妻簽收支票之支票
    影本、存入票據退票通知書回單一份、支票暨退票理由單影本六份、退票紀錄表
    影本一紙為證（見本院前審卷一○○、一○一、一○三至一○九頁），被告對有
    收回該九紙支票亦不爭執，雖辯稱該九紙支票係預付租金，於租約終止後自得依
    法取回云云，然查，該九紙支票之發票日分別為八十五年六月三十日、七月五日
    、七月二十日、八月二十日、九月十日、九月二十五日、十月十日、十月二十五
    日，面額各為四十萬元、二十萬元、二十萬元、十五萬元、二十萬元、二十萬元
    、二十萬元、二十萬元、二十萬元，每張票面金額不一，與每月租金金額不符，
    發票日期無規則可循，亦與租金應逐月相同日期給付之情形不同，且如係預付租
    金，八十五年五月終止契約時即應予收回，何以被告未加索取，遲至九個月後之
    八十六年二月二十八日始要求收回，衡情應非預付租金，是被告辯稱不足為採。
    另參以被告在另案訴請原告返還不當得利事件中（即台灣板橋地方法院八十九年
    度板簡字第一四七五號、同院九十年度簡上字第二八八號民事判決）中，仍提出
    一百萬元押租金債權主張抵銷租金及請求返還之主張，亦經法院之確定判決認定
    被告就該一百萬元押租金已抵付被告所積欠之租金在案（見本院前審卷第二六０
    頁，本院卷第四五頁），堪認其押租金債權業已抵付欠租而不存在，則其於本件
    侵權行為損害賠償之債務再執以主張抵銷，自不應准許。況且，因故意侵權行為
    而負擔之債，債務人不得主張抵銷，民法第三百三十九條定有明文，本件被告明
    知其對系爭三一號房屋一樓已無使用權，仍自八十七年九月十日起至八十九年一
    月五日止非法佔用，至原告受有相當於租金之損害，遭原告依據侵權行為之法律
    關係請求賠償，而被告之竊佔犯行並經法院判處有期徒刑十月確定在案，足証其
    行為係屬故意之侵權行為，依前開法律規定，被告亦不得援用其對原告之押租金
    債權來主張抵銷因本件侵權行為所生之債務，故其抵銷之辯解，顯不足採。
十、又被告於八十六年十月十四日以「提存物受取人所有坐落台北縣板橋市○○○路
    三一號每月租金新台幣五萬元，經提存人通知提存物受取人領取八十六年七、八
    、九、十四個月，租金受取人拒收，依法提存」為提存原因及事實，以原告丙○
    ○為提存物受取人提存二十萬元，固有提存書影本一紙可據（見本院前審卷六七
    頁），惟原告係依據臺灣板橋地方法院八十六年度板簡字第一八六九號宣示判決
    筆錄為執行名義（即被告應返還三一之一號房屋，並與訴外人楊林淑美連帶給付
    原告八十四萬元及自八十六年九月二十一日至交還前開房屋之日止，按月給付三
    十萬元之損害金）聲請強制執行，並經提存所通知原告領取在案，有臺灣板橋地
    方法院八十六年度板簡字第一八六九號宣示判決筆錄、同法院民事執行處八十六
    年十二月十二日八十六年度民執實字第一五七○○號函、同法院提存所八十六年
    十二月十六日 (八六）存字第二八○六號函影本各一紙可證（見本院前審卷四○
    ─四二、一一三—一一四頁）。該二十萬元已因另案執行完畢，原告自不得再主
    張抵銷。
十、綜上所述，原告基於侵權行為之損害賠償請求權，請求被告賠償原告一百七十六
    萬一千七百六十四元，及自九十年八月六日訴狀繕本送達翌日即九十年八月十五
    日起，至清償日止，按年息百分之五計算之利息，洵屬正當，本件經本院前審判
    決後，就被告應給付七十六萬一千七百六十四元本息部分，業經判決確定在案，
    是原告請求被告再給付一百萬元及自九十年八月十五日起至清償日止按年息百分
    之五計算之利息，應予准許。
十一、兩造其餘之攻擊、防禦方法與未經援用之証據，經審酌後認與判決結果無涉，爰
    不一一論述，併此敘明。
據上論結：本件原告之訴（除確定部分外）為有理由，依民事訴訟法第第七十八條，
判決如主文。
中      華      民      國    九十二    年     十二     月    三十一    日
                              民事第四庭
                                  審判長法  官  楊  豐  卿
                                        法  官  林  金  吾
                                        法  官  張      蘭
正本係照原本作成。
不得上訴。
中      華      民      國    九十三    年      一      月      二      日
                                        書記官  應  瑞  霞


司法院資訊處製作；財團法人民間司法改革基金會備份。
